【裁判字號】    91,訴,861
【裁判日期】    920107
【裁判案由】    給付買賣價金
【裁判全文】
臺灣桃園地方法院民事判決  九十一年度訴字第八六一號
    原      告    甲○○
                  乙○○
    被      告    丙○○
右當事人間請求給付買賣價金事件，本院判決如左：
    主    文
原告之訴及假執行之聲請均駁回。
訴訟費用由原告負擔。
    事    實
甲、原告方面：
一、聲明：被告應給付原告新台幣（下同）三百七十五萬元，及自民國（下同）八十
    九年五月十三日起至清償日止，按法定利率百分之六計算之利息。並陳明願供擔
    保請准宣告假執行。
二、陳述：
（一）緣被告於八十八年十二月二十七日，以總價二千四百七十五萬元，向原告二人
      購買原告所有坐落桃園縣中壢市○○○段三座屋小段一三○八地號土地及其上
      門牌號碼桃園縣中壢市○○路三一○巷三十一號、建號五三○五號建物（以下
      就土地部分簡稱系爭土地，建物部分簡稱系爭房屋，合併簡稱系爭不動產），
      雙方並訂有買賣契約。
（二）惟被告在給付原告第一期款五百五十萬元後，即拖延不依約付款，經原告多次
      催告，被告始陸續付款五百萬元，並承接系爭不動產上原有貸款金額與利息，
      總價約八百五十萬元，繼又給付二百萬元後，即未再付款，卻於八十九年五月
      十七日完成過戶登記，尚餘尾款三百七十五萬元未付，屢經原告催討被告均置
      之不理，為此爰依兩造間買賣契約之法律關係，起訴如聲明。
三、對被告抗辯之陳述：兩造雖曾於八十九年四月十六日協商，惟該次是為解決被告
    付款不規則之事，後被告同意先拿多少錢出來，待過戶清楚後再將尾款付清，兩
    造並於八十九年五月十三日當日偕同至訴外人曾瑞琴代書處簽立收據一紙，所以
    簽訂該收據，是因當天被告說他還能付五百萬元，原告又急需現款，才收下被告
    所開出支票，並非同意減少價金，況系爭不動產係因訴外人曾瑞琴遭被告欺騙才
    將所有權狀交付被告完成過戶手續，原告迄今尚未將系爭不動產點交與被告。又
    被告前曾本件不動產買賣糾紛向桃園縣中壢市調解委員會聲請調解，亦見原告從
    未同意減少價金，否則被告何需聲請調解？
四、證據：提出不動產買賣契約書、訴外人洪條揚與洪林菊妹出具切結書、支票兌領
    交易明細查詢、調解通知書各一件為證。
乙、被告方面：
一、聲明：駁回原告之訴。如受不利判決，願供擔保請准宣告免為假執行。
二、陳述：對於被告曾於八十八年十二月二十七日以總價二千四百七十五萬元向原告
    二人購買如原告所陳系爭不動產，被告已付價款含承接系爭不動產上原有貸款共
    計二千一百萬元，系爭不動產並已於八十九年五月十七日完成過戶登記等情不爭
    執，惟以：
（一）被告購買系爭不動產係為拆除地上房屋，重新建築利用，故被告於給付第一期
      價款五百五十萬元後，即一再催促原告提供桃園縣政府建設局核發之使用執照
      ，但原告始終拖延，嗣經附近住戶提供系爭不動產上建物之使用執照，被告始
      發現系爭土地上含周圍五戶（即桃園縣中壢市○○里○鄰○○路三一○巷四一
      號、三一○巷四五弄一、三、五、七號）之法定空地合計八二點六○平方公尺
      ，原告於買賣過程中故意隱匿此事，致被告購入系爭土地後拆除重建必須預留
      毗鄰五戶之法定空地，致減少系爭土地原有價值及通常效用。
（二）按物之出賣人，對於買受人應擔保其物於危險移轉於買受人時，無滅失或減少
      其價值之瑕疵，亦無滅失或減少其通常效用或契約預定效用之瑕疵；又買賣因
      物有瑕疵，而出賣人應負擔保之責者，買受人得解除其契約，或請求減少價金
      ；而買受人依民法第三百五十九條規定所得主張之價金減少請求權，一經買受
      人以意思表示行使，出買人所得請求之價金，即於應減少之範圍內縮減之，民
      法第三百五十四條、第三百五十九條、最高法院八十七年度台簡上字第一號判
      決可資參照。
（三）查桃園縣中壢是住宅區之建蔽率為百分之六十，系爭土地面積為一百五十平方
      公尺，由此換算可建面積應有九十平方公尺，惟預留法定空地後，系爭土地可
      建面積僅有三七點八三平方公尺，為此兩造曾於八十九年四月十六日在訴外人
      曾瑞琴代書事務所協商減少價金三百七十五萬元，原告甲○○表示須回去與配
      偶商量，卻於八十九年四月二十八日委律師來函表示解除契約，被告乃於八十
      九年五月六日以中壢郵局二十六支局第二九七號存証信函表示因有法定空地問
      題，買賣價金應減少為二千一百萬元，並通知原告於八十九年五月十二日至訴
      外人曾瑞琴代書事務所協商，原告於收到此存証信函後，即以電話與訴外人葉
      玉萍連絡，表示願意減少價金如原告所主張，並約定於八十九年五月十三日會
      同被告至訴外人曾瑞琴代書事務所收取第二期價款五百萬元，言明自八十九年
      五月六日起系爭不動產之貸款本金含利息、違約金共計約八百五十萬元本息由
      被告支付，但被告必須在八十九年五月三十一日前完成交屋手續，被告另給付
      訴外人許寶玉二百萬元，總額即為被告於八十九年五月六日所發中壢郵局二十
      六支局第二九七號存証信函所示減少價金為二千一百萬元之意旨。足見原告業
      與被告合意減少系爭不動產買賣價金為二千一百萬元，是被告已付清本件買賣
      價款，並無如原告所稱拒付尾款情事。原告雖否認其曾同意減少價金云云，惟
      原告於兩造協商買賣價金過程中，從未就該減少數額有所爭議，反兩造完成過
      戶點交後另狡辯從未同意減少價金，顯有未洽。
三、證據：提出面額合計五百五十萬元支票五紙、土地及建物登記謄本、桃園縣政府
    建設局核發之使用執照、八十九年四月二十四日中壢郵局二十一支局第一四○號
    、八十九年五月六日同郵局第二十六支局第二九七號存証信函、原告寄發存証信
    函各一件、面額共計五百萬元支票四紙、八十九年五月十三日簽訂之收據、二百
    萬元支票及收據、地籍圖、台灣桃園地方法院檢察署檢察官八十九年度偵字第一
    ０七０一號不起訴處分書各一份、門牌證明書五件，並聲請訊問證人曾瑞琴、唐
    冠群。
    理    由
一、查被告於八十八年十二月二十七日，以二千四百七十五萬元之總價，向原告二人
    購買原告所有坐落桃園縣中壢市○○○段三座屋小段一三○八地號土地及其上門
    牌號碼桃園縣中壢市○○路三一○巷三十一號、建號五三○五號建物，被告於簽
    約當日即已給付原告第一期款五百五十萬元，惟第二期以後價款支付，因被告發
    現系爭土地上包含毗鄰周圍五戶（即桃園縣中壢市○○里○鄰○○路三一○巷四
    一號、三一○巷四五弄一、三、五、七號）之法定空地合計八二點六○平方公尺
    ，乃未再依兩造原約定不動產買賣契約書約定續付價款，後兩造於八十九年五月
    十三日在訴外人曾瑞琴代書事務所，被告簽發如附表所示面額共計五百萬元支票
    四紙交付原告，用以支付系爭不動產買賣價金，並約定自同年五月六日起，原告
    在金融機構之貸款，本金加計利息、違約金總額約八百五十萬元之債務，由被告
    承接，及在八十九年五月三十一日前完成系爭房屋土地交屋手續，被告另於八十
    九年六月九日交付原告面額二百萬元支票一紙，用以支付訴外人即系爭土地上抵
    押權人許寶玉，並獲兌現，此一票款亦係系爭不動產買賣價金之一部分，是在提
    起本件訴訟之前，被告已支付價金總額為二千一百萬元，系爭不動產業於八十九
    年五月十七日移轉登記予被告與訴外人常啟俊等情，有原告提出不動產買賣契約
    書一份、被告提出面額合計五百五十萬元支票五紙、面額共計五百萬之支票四紙
    、土地及建物登記謄本、桃園縣政府建設局核發之使用執照、八十九年五月十三
    日簽訂之收據、二百萬元支票及收據各一紙為證，且為兩造所不爭執，堪信為真
    實。
二、本件原告以兩造原約定買賣價金二千四百七十五萬元，被告僅給付二千一百萬元
    ，尚欠三百七十五萬元未付，故依兩造間不動產買賣契約約定提起本件訴訟；被
    告則以系爭土地上法定空地過多，有減損其通常效用與價值之瑕疵，且兩造已經
    協議減少價金，合意以總價二千一百萬元為系爭不動產之買賣價金，被告並無積
    欠原告尾款未付等語置辯。是本件主要爭點應在於系爭土地上有法定空地面積達
    八十二點六○平方公尺，是否構成減少其價值或通常效用之瑕疵，及兩造有無合
    意減少三百七十五萬元價金。惟按契約者，乃當事人互相意思表示一致而成立，
    一方當事人自己受其拘束，並同時因此而約束他方當事人，民法第一百五十三條
    規定可資參照。而此種互受拘束之法律效果，乃建立在契約自由原則之上，除有
    違反法律強制規定或公序良俗外，當事人得依其自主決定，經由意思合致而規律
    彼此間之法律關係。是被告既抗辯兩造曾經合意減少價金，果兩造確有減少系爭
    不動產買賣價金之意思表示一致，即便原告所出賣土地上有法定空地面積達八十
    二點六○平方公尺一節非屬減損物之通常效用與價值之瑕疵，依私法自治、契約
    自由原則，原告仍應受其意思表示之拘束，而不得再向原告請求給付未付之三百
    七十五萬元價金。準此，本件應先審究者，要為兩造間究有無合意將原買賣價金
    二千四百七十萬元減少其中三百七十五萬元，而使總價金減少為二千一百萬元？
三、被告抗辯原告曾同意減少價金為二千一百萬元，雖為原告所否認，惟查：
（一）兩造不爭執在發生本件爭議之前，被告已依約支付第一期價金五百五十萬元，
      自第二期款應支付時起，才未續依原不動產買賣契約書付款，兩造並曾於八十
      九年四月十六日協商減少價金事宜，後被告並於八十九年四月二十四日寄發存
      證信函予原告，要求原告同意減少價金被告才依協議付款等語，原告因於同月
      二十八日發函被告解除兩造間不動產買賣契約，被告乃再於八十九年五月六日
      寄發存証信函予原告、副本寄予訴外人曾瑞琴表示，原告主張解除契約於法不
      合，要求原告應解決系爭房屋內占有人之問題，提出占用人表明願在原告依約
      交屋前全部搬清點交之切結書，且仍堅持因標的物土地具有減少價值及通常效
      用之瑕疵，請求減少價金為二千一百萬元，故被告應支付第二期款為一百二十
      五萬元，如原告與被告就應減少之價金達成協議，被告自將依協議付款，請原
      告於八十九年五月十二日至曾瑞琴代書事務所取款，屆時並應提出切結書等語
      ，有被告提出兩造間往來存証信函為證，且為原告所不爭執，堪信為真實。
（二）次查，本件兩造原約定被告應支付買賣總價款為二千四百七十五萬元，其支付
      方式分四期，除第一期款五百五十萬元外，被告於增值稅、契稅核下後應交付
      原告第二期款五百萬元，其中二百萬元係為付予系爭不動產之抵押權人許寶玉
      ，待系爭土地上債權人李明雄、台灣省北區國稅局新竹縣分局及保證責任新竹
      市第五信用合作社所有查封登記撤銷，可以送往地政事務所辦理買賣移轉登記
      ，被告再交付第三期款八百萬元，同時在產權移轉登記完成後由被告開始繳付
      銀行貸款利息，至八十九年一月三十一日（原契約書誤載為八十八年一月三十
      一日）被告再交付尾款六百二十五萬元，同時甲方應處理清楚房屋出租問題，
      將房屋點交與被告接管使用，有原告提出該不動產買賣契約書一份存卷可按；
      然本件實際被告已支付價款交付方式，則為：於訂約時被告已交付第一期款五
      百五十萬元，後在八十九年五月十三日當日，兩造均至訴外人曾瑞琴代書事務
      所，被告當場交付原告如附表所示面額共計五百萬元之支票，其中受款人為洪
      林菊妹之支票實係為支付予占有人洪條揚，作為搬遷補償，另被告同意自八十
      九年五月六日起承接原告於訴外人保證責任新竹市第五信用合作社約八百萬元
      之貸款，其中利息、違約金部份計價為五十萬元，原告並自承兩造於八十九年
      五月十三日當日曾提及還應給付訴外人即抵押權人許寶玉二百萬元（九十一年
      十二月二十四日言詞辯論筆錄），故被告嗣於八十九年六月九日復交付發票人
      為中華商業銀行、發票日八十九年六月八日、發票人為被告、受款人係許寶玉
      、面額二百萬元之支票予訴外人許寶玉，且經訴外人許寶玉兌領，亦有被告提
      出支票及收據影本各一件為證，且為兩造所不爭執。
（三）而八十九年五月十三日簽訂借據當日情形，證人唐冠群到庭結證稱：簽這張收
      據目的是要解決屋內有占用人的問題等語，核與證人曾瑞琴到庭結證稱：當天
      除了簽這張收據外，買主還要求賣主解決占用的問題，在寫完承接貸款的部份
      後，有約定要等洪條揚搬走後才付尾款，口頭約定在五月三十一日之前會叫洪
      條揚搬走，五月三十一日洪條揚沒有搬走，所以錢就沒有再繳，印象中是延到
      六月八日或九日，其中一張票面金額一百五十五萬元是要給洪條揚的等語，並
      與被告陳稱在五月十三日當天開出的支票中，面額一百五十五萬元的支票是要
      給訴外人即房屋占用人洪條揚等情相符，原告且提出訴外人洪條揚於八十九年
      六月八日出具願搬遷清楚將建物交還原告，並收受金額一百五十五萬元支票一
      紙之切結書及訴外人洪條揚於同日兌領面額一百五十五萬元支票之交易明細查
      詢單各一紙為證，亦堪信為真實。
（四）再者，兩造不爭執真正之八十九年五月十三日簽訂收據，僅記載：「八十九年
      五月十三日甲方（即被告）交付買賣價款五百萬元為二期款，同時自同年五月
      六日起，乙方（即原告）五信貸款額約新台幣八百萬元整之本息由甲方開始支
      付，言明八十九年五月三十一日前完成交屋手續」等語，則依原告本欲解除兩
      造間買賣契約，竟又依被告於八十九年五月六日之寄發存証信函上約定之取款
      日翌日，相偕至訴外人曾瑞琴代書事務所處取款，並依被告存証信函內容與被
      告協商系爭房屋為訴外人洪條揚占有之問題，且於八十九年五月十三日當日，
      兩造已就系爭房屋有人占有問題協議解決方法，又就系爭房屋另有訴外人許寶
      玉之抵押權之問題，另為與原不動產買賣契約不同之付款條件約定，復具體約
      定被告應分別交付數紙、面額共計五百萬元支票用以支付價款，便於原告給付
      各不同人，及就被告應自何時起承接貸款、何時交屋，貸款利息、違約金五十
      萬元抵充為價金之一部分，俟占有人搬遷後支付占有人一百五十五萬元、支付
      抵押權人二百萬元等節均鉅細靡遺地為與原不動產買賣契約內容不同的約定，
      苟兩造在簽訂收據之前並未同意價金減少為二千一百萬元，豈可能就相關細節
      均已詳細約定，卻漏未約定三百七十五萬元款項付款方式、條件，並明白載明
      於收據，僅約定「言明八十九年五月三十一日前完成交屋手續」等語？堪信於
      八十九年五月十三日簽訂收據之前，兩造已合意減少系爭不動產買賣價金為二
      千一百萬元。
（五）原告雖主張在五月十三日簽寫收據，約定同月三十一日交屋，是希望被告在五
      月三十一日將尾款付清就交屋云云，惟證人曾瑞琴到庭具結證稱，兩造在簽寫
      收據時並沒有講到價金變少或維持的問題，但因為他們來的時間跟存證信函約
      定時間相近，所以她是依照存證信函寫收據，兩造約定五月三十一日交屋，並
      未提及要在五月三十一日前將尾款付清，亦未提及三百七十五萬元要如何繳，
      在簽借據前都沒有人提到三百七十五萬元的事，是過了幾天、過戶後，原告才
      提到三百七十五萬元的事等語，原告亦不否認渠等於簽訂收據時並未特別提及
      三百七十五萬元應如何支付，則以原告所稱尚欠餘款三百七十五萬元相較於應
      支付予占有人之一百五十五萬元、應支付予抵押權人之二百萬元數額高出許多
      ，原告尚且特別就一百五十五萬元、二百萬元款項交付時間、條件與被告詳細
      約定，詎未就該三百七十五萬元付款時間詳細約定，或甚至順帶提及，顯不合
      於常情，而原告經本院詢問如有尾款三百七十五萬未付，何以在簽收據時未提
      及等節？原告則稱因想如果被告沒有繳尾款，就不讓他過戶等語，然本件不動
      產買賣移轉過戶條件，依原定不動產買賣契約書第二條第三款約定，在被告承
      接貸款之後，代書即可以代辦過戶，有該不動產買賣契約書在卷可稽，且兩造
      於簽訂五月十三日之收據時，並約定所有條約依原契約精神等語，亦有該收據
      一紙存卷可參，是就過戶條件，依兩造提出書證，仍應於承接貸款同時辦理，
      原告此部份主張亦與兩造約定內容不符，洵無足採。原告雖又辯稱，被告曾向
      桃園縣中壢市調解委員會聲請就本件不動產買賣為調解，顯然渠等於八十九年
      五月十三日當日並未同意減價云云，並提出調解通知書一紙為證，惟查，原告
      曾於八十九年間告訴被告、訴外人葉玉萍、陳德旺等毀損系爭房屋之門鎖、非
      法進入屋內放置物品，雖經台灣桃園地方法院檢察署檢察官以系爭房屋所有權
      已移轉予被告及訴外人常啟俊，且原告等不住於系爭房屋內，認無成立刑事毀
      損罪、無故侵入住居罪之餘地而為不起訴處分，有被告提出該不起訴處分書一
      件在卷可參，然依原告告訴內容及原告於本院審理中屢陳稱渠等並未交房屋點
      交予被告等語，堪信原告有因嗣後反悔減少價金而阻撓被告等利用系爭房屋情
      事，則被告為利自己利用系爭不動產，減少不必要之阻擾，其聲請調解委員會
      為之與原告調解，亦合乎常情，是被告申請桃園縣中壢市調解委員會就本件不
      動產買賣糾紛為調解一事，尚不足以證明兩造初時並無就減少價金達成合意。
      是綜合前述兩造原締結不動產買賣契約內容、嗣後陸續付款方法、存証信函往
      來與簽訂收據時之情形，應信被告抗辯兩造已就減少價金為二千一百萬元達成
      合意一節為真。
四、綜上所述，本件兩造既於八十九年五月十三日就本件不動產買賣契約合意將價金
    減少為二千一百萬元，且兩造不爭執被告已支付價金為二千一百萬元，則原告再
    主張依原定不動產買賣契約之價金總額約定，被告還應給付三百七十五萬元云云
    ，自屬無據。從而，原告依據兩造間不動產買賣契約約定，請求被告給付原告三
    百七十五萬元，及自八十九年五月十三日起至清償日止，按法定利率百分之六計
    算之利息，即無理由，應予駁回。原告之訴既經駁回，其假執行之聲請亦失所附
    麗，應併予駁回。
五、結論：原告之訴為無理由，依民事訴訟法第七十八條、第八十五條第一項前段，
    判決如主文。
中      華      民      國    九十二    年      一      月      七      日
                                        臺灣桃園地方法院民事第二庭
~B法      官  管靜怡
右為正本係照原本作成
如對本判決上訴須於判決送達後廿日內向本院提出上訴狀
中      華      民      國    九十二    年      一      月      七      日
~B書  記  官  趙芳媞
~F0
~T40
附表：
┌──┬─────┬─────┬───────┬───┬─────┬────────┐
│編  │   發票日 │ 票據號碼 │ 付  款  人   │發票人│受款人    │  面額          │
│號  │          │          │              │      │          │（新台幣）      │
├──┼─────┼─────┼───────┼───┼─────┼────────┤
│ 一 │  89.5.10 │JB0000000 │ 中華商業銀行 │丙○○│ 無       │ 一百九十萬元   │
│    │          │          │ 中壢分行     │      │          │                │
├──┼─────┼─────┼───────┼───┼─────┼────────┤
│ 二 │  89.5.10 │JB0000000 │ 中華商業銀行 │丙○○│ 洪林菊妹 │ 一百五十五萬元 │
│    │          │          │ 中壢分行     │      │          │                │
├──┼─────┼─────┼───────┼───┼─────┼────────┤
│ 三 │  89.5.10 │JB0000000 │ 中華商業銀行 │丙○○│ 甲○○   │ 一百萬元       │
│    │          │          │ 中壢分行     │      │          │                │
├──┼─────┼─────┼───────┼───┼─────┼────────┤
│ 四 │  89.5.10 │JB0000000 │ 中華商業銀行 │丙○○│ 乙○○   │ 五十五萬元     │
│    │          │          │ 中壢分行     │      │          │                │
└──┴─────┴─────┴───────┴───┴─────┴────────┘


司法院資訊處製作；財團法人民間司法改革基金會備份。
